ACORDAO-COMPLETO-2433537

ACÓRDÃO 2902/2020 ATA 41/2020 - PLENÁRIO

VISTOS, relatados e discutidos estes autos de acompanhamento do abastecimento de combustíveis durante o isolamento social provocado pela pandemia da Covid-19;
ACORDAM os Ministros do Tribunal de Contas da União, reunidos em sessão do Plenário, com fundamento no artigo 1º, inciso II, da Lei 8.443/1992, ante as razões expostas pelo Relator, em encerrar o processo, com base no art. 169, inciso V, do RITCU.

Acompanhamento do abastecimento de combustíveis durante o isolamento social provocado pela pandemia da Covid-19.

Ministério de Minas; Energia; Petróleo Brasileiro S.A. e Agência de Nacional de Petróleo, Gás Natural e Biocombustíveis.

3. Interessados/Responsáveis: não há.

13.1. Ministros presentes: Ana Arraes (na Presidência), Walton Alencar Rodrigues (Relator), Benjamin Zymler, Augusto Nardes, Aroldo Cedraz e Raimundo Carreiro.
13.2. Ministros-Substitutos presentes: Augusto Sherman Cavalcanti, Marcos Bemquerer Costa e André Luís de Carvalho.

WALTON ALENCAR RODRIGUES

Adoto, como relatório, a instrução dos auditores (peça 16) , que contou com a concordância do titular da SeinfraPetróleo (peça 18) :
"INTRODUÇÃO
1.	Cuidam os autos de acompanhamento do abastecimento de combustíveis durante o isolamento social provocado pela epidemia da Covid-19. O objetivo é acompanhar as ações que vêm sendo empreendidas pelo Ministério de Minas e Energia (MME) , pela Agência Nacional de Petróleo, Gás Natural e Biocombustíveis (ANP) e pela Petróleo Brasileiro S.A. (Petrobras) , com vistas à garantia da segurança do abastecimento de combustíveis no mercado nacional durante a crise da Covid-19.
2.	O presente trabalho integra o 'Plano Especial de Acompanhamento das Ações de Combate à Covid-19', aprovado pelo Plenário do Tribunal de Contas da União (TCU) em 8/4/2020 e que prevê a forma de atuação desta Corte no acompanhamento das medidas adotadas pela Administração Pública federal no contexto excepcional de enfrentamento à pandemia da Covid-19.
HISTÓRICO 
3.	Nos primeiros meses de 2020, o setor de petróleo enfrentou duas crises simultâneas: uma de demanda, devido à contração dos mercados consumidores de petróleo e derivados resultante das medidas de isolamento social adotadas 	para contenção da pandemia da Covid-19, e outra de oferta, pela expansão da produção, decorrente de divergências entre grandes países produtores e que levou ao agravamento da desvalorização dos preços no mercado internacional.
4.	No Brasil, de início, houve reflexos no perfil de demanda interna por combustíveis, com destaque para queda acentuada no consumo de combustível de aviação, gasolina e aumento na procura por gás liquefeito de petróleo acondicionado em recipientes de até 13kg (GLP P-13, ou gás de cozinha) , utilizado para cocção pelas famílias em quarentena. Paralelamente, a carga das refinarias foi ajustada, levando à redução na produção interna dos principais combustíveis, incluindo GLP.
5.	Como resultado, observou-se situação crítica de risco à garantia do abastecimento nacional de GLP P-13, o que atraiu a atenção deste Tribunal.
6.	O acompanhamento empreendido pela SeinfraPetróleo deu-se mediante sistemática de recebimento permanente de informações por parte da ANP, MME e Petrobras, por meio de ambientes virtuais repositórios de todos os documentos e relatórios referentes às medidas tomadas para a segurança do abastecimento nacional de combustíveis desde o início do afastamento social. Essa forma de comunicação garantiu acesso tempestivo às informações pelos auditores, ao tempo em que não sobrecarregou os jurisdicionados com necessidade de atendimento constante às demandas do TCU, sem prejuízo de a SeinfraPetróleo solicitar informações adicionais a seu critério de conveniência e oportunidade. 
7.	No período compreendido do final do mês de março ao mês de agosto, foram realizadas nove reuniões virtuais com Petrobras, ANP e MME para tratar das ações para garantia do abastecimento de combustíveis durante a pandemia da Covid-19, conforme especificado na Tabela 1.
Tabela 1- Reuniões realizadas com jurisdicionados
	Data
	Unidade jurisdicionada
	Assunto

	20/3
	Petrobras
	Impacto da crise do Covid-19 no andamento dos desinvestimentos no setor de refino

	3/4
	MME
	Acompanhamento das ações emergenciais empreendidas pelo MME para garantia do abastecimento de combustíveis no contexto da crise da Covid-19

	7/4
	Petrobras
	Acompanhamento das ações emergenciais empreendidas pela Petrobras para garantia do abastecimento de combustíveis no contexto da crise da Covid-19 e apresentação da Estrutura Organizacional de Resposta (EOR) 

	7/4
	ANP
	Acompanhamento das ações emergenciais empreendidas pela ANP para garantia do abastecimento de combustíveis no contexto da crise da Covid-19

	20/4
	Petrobras
	Perda de receita e choque do preço do petróleo

	24/4
	MME
	Ações emergenciais para o setor de etanol no contexto da crise da Covid-19

	25/5
	ANP
	Alinhamento acerca das medidas implementadas e atualização parcial da situação.

	29/6
	ANP
	Alinhamento acerca das medidas implementadas e atualização parcial da situação.

	17/9
	ANP
	Alinhamento acerca das medidas implementadas e atualização da situação.

Fonte: elaboração própria.
8.	As instruções acostadas às peças 2 e 11 deste processo relataram sobre a situação do abastecimento nacional do início da pandemia até o mês de junho, com os seguintes destaques: redução significativa da demanda por gasolina e querosene de aviação (QAV) e aumento súbito da demanda por GLP P-13; deterioração da disponibilidade de caixa da Petrobras como consequência da redução drástica de demanda por petróleo e derivados; postergação do cronograma de desinvestimentos das refinarias da Petrobras e sustentabilidade da indústria sucroalcooleira e dos produtores de biodiesel. Naquela ocasião, destacaram-se também os esforços envidados pelos órgãos competentes para solucionar os problemas apontados.
9.	A presente instrução objetiva informar ao Relator, Exmo. Ministro Walton Alencar Rodrigues, sobre a situação do objeto, em paralelo ao processo de trabalho estabelecido pelo Memorando-Circular 7/2020-Segecex, que tratou de 'orientações e papéis de trabalho a serem observados no registro da execução das ações do Plano Especial de Acompanhamento Covid-19'.
EXAME TÉCNICO
10.	Passa-se, aqui, à análise das principais situações de risco identificadas ao longo do acompanhamento.
Atraso do cronograma inicial do processo de desinvestimento dos ativos de refino pela Petrobras
11.	Conforme relatado, encontra-se em andamento processo de desinvestimento de oito ativos do parque de refino da Petrobras, conforme Termo de Compromisso de Cessação (TCC) celebrado entre a estatal e o Conselho Administrativo de Defesa Econômica (Cade) .
12.	O cronograma previsto para a venda dos ativos correspondentes ao primeiro lote foi postergado, conforme comunicação ao mercado de 20/3/2020, com o objetivo de assegurar a efetiva due diligence pelos potenciais investidores, então prejudicada pelas medidas de isolamento social.
13.	Inicialmente, novo prazo havia sido estabelecido para julho/2020, mas somente a venda da Refinaria Landulpho Alves (Rlam) manteve esse calendário. Foram recebidas duas propostas vinculantes para a refinaria, as quais se encontram em fase de análise e diligência interna pela Petrobras. Os demais ativos do primeiro lote tiveram seus prazos reprogramados para o mês de outubro próximo. 
14.	Sobre esse ponto, subsiste risco de novos adiamentos do prazo de entrega das ofertas vinculantes, sobretudo devido a eventuais impactos negativos no setor e nas condições econômicas dos potenciais compradores, o que poderia reduzir a viabilidade de novos investimentos por parte desses agentes.
15.	Demais disso, mesmo havendo a entrega das propostas vinculantes, há riscos de os valores ofertados pelos ativos serem inferiores às avaliações econômico-financeiras originalmente realizadas pela Petrobras, dado que essas são prévias à crise econômica desencadeada pela Covid-19.
Deterioração da disponibilidade de caixa da Petrobras
16.	Como decorrência das crises simultâneas de oferta de petróleo e demanda por combustíveis, a Petrobras sofreu, de início, forte redução de receita, o que afetou sua disponibilidade de caixa.
17.	Como resposta, entre as medidas adotadas pela estatal, citam-se captação de crédito junto ao mercado e utilização das disponibilidades financeiras de 2019. Além disso, a companhia buscou otimizar seu portfolio por meio de aumento nas exportações de petróleo (aproveitando seu menor uso nas refinarias, pela queda na produção interna) e aumento da produção e exportação de bunker (combustível marítimo) de baixo teor de enxofre. Passados os meses iniciais, verificou-se recuperação dos preços do petróleo no mercado internacional e paulatino relaxamento das condições de isolamento social no Brasil e demais países, restabelecendo indicativos consistentes de recuperação no setor. Desse modo, não se verificou necessidade de medidas adicionais pela Petrobras.
Abastecimento de combustíveis
18.	Desde o início da crise advinda da pandemia da Covid-19, o MME e a ANP vêm monitorando a cadeia logística de suprimento e distribuição de combustíveis, com vistas a garantir a manutenção dos fluxos de abastecimento ao mercado interno.
19.	O relaxamento paulatino das medidas de isolamento social vem refletindo, naturalmente, no aumento da demanda por combustíveis, como consequência da retomada de atividades econômicas (indústria e serviços) e deslocamentos (transporte) .
20.	As figuras 1 a 4 abaixo demonstram a situação atualizada da demanda pelos principais combustíveis no período de março a agosto.
Figura 1 - Evolução da demanda por gasolina
Fonte: ANP.
Figura 2 - Evolução da demanda por diesel
Fonte: ANP.
Figura 3 - Evolução da demanda por QAV
Fonte: ANP.
Figura 4 - Evolução da demanda por GLP P-13
Fonte: ANP.
21.	O QAV, que encerrou o mês de agosto com queda de 68,2%, permanece o derivado mais afetado, apresentando fraca recuperação, dada a manutenção da baixa frequência de voos internacionais e domésticos. Por outro lado, diesel B segue sendo o combustível com menor impacto na demanda, devido às necessidades de transporte de carga, fechando o período com leve redução de 3,4% em relação ao mesmo período do ano passado. A comercialização de gasolina apresentou efeitos decorrentes do aumento da circulação de veículos de médio e pequeno porte, mas ainda se encontra contraída.
22.	O GLP, que se mostrou o derivado mais crítico no início da pandemia e chegou a registrar alta na demanda superior a 20% relativamente ao P-13, mantém-se em patamar de alta, muito embora o derivado, analisado de forma agregada com a modalidade industrial, contabilizava queda total de 6,6% no encerramento do mês anterior.
23.	Em que pese ter havido desabastecimentos pontuais desse derivado nos meses de abril e maio, o que exigiu atenção diferenciada pela ANP e pela Petrobras para aumento da importação e início antecipado da chamada 'Operação Inverno' no Rio Grande do Sul, a situação do seu fornecimento ao mercado interno, bem assim dos demais combustíveis, encontra-se regularizada.
24.	Mesmo com essa sinalização à normalização, a ANP segue monitorando toda a cadeia de suprimento e distribuição do mercado doméstico. Entretanto, desde 21/8 último, por determinação do Secretário-Executivo do Comitê Covid-19 do MME, os relatórios, então diários, passaram a ser elaborados somente às segundas, quartas e sextas-feiras, devido à tendência consolidada à normalidade e à pouca variação nas informações de um dia para outro.
25.	Pelo lado da oferta de combustíveis, observa-se, desde meados de abril, recuperação da carga global processada nas refinarias brasileiras. Em agosto, atingiu-se o maior fator de utilização das refinarias desde o início desta ação de acompanhamento, acima de 80%, superando, inclusive, patamares anteriores aos do período pré-pandemia. Eventuais oscilações pontuais, registradas sobretudo em junho e no final de agosto, decorreram de incidentes exógenos excepcionais, como incêndio e falha no suprimento de energia em algumas unidades de processo, e não afetaram a tendência à recuperação, conforme se depreende da Figura 5 abaixo. 
Figura 5 - Fator de utilização global do parque de refino da Petrobras de março a setembro de 2020
26.	Nesse cenário, não se identifica a possibilidade de parada total de refinaria por questões de mercado, mantendo-se, assim, a produção de derivados em atendimento à demanda interna e externa.
27.	Por fim, impende destacar que, conforme já relatado (peça 11) , subsiste situação de criticidade quanto ao abastecimento de GLP ao mercado interno, tendo em vista o cenário de dependência externa desse derivado, somada aos gargalos na infraestrutura para internalização do produto importado. E essa situação torna-se ainda mais relevante considerando o processo de desinvestimento dos ativos de refino da Petrobras, uma vez que quase a totalidade do suprimento de GLP é feita pela estatal. 
28.	Nesse particular, ressalta-se que a SeinfraPetróleo realiza, no âmbito do TC Processo 003.245/2020-9, com relatoria do Ilmo. Sr. Ministro Walton Alencar Rodrigues, ação de fiscalização específica com vistas a mapear os riscos e oportunidades relacionados à transição para o novo mercado brasileiro de refino, após os desinvestimentos pretendidos pela Petrobras, incluindo essa situação do GLP.
Sustentabilidade da indústria sucroalcooleira e dos produtores de biodiesel
29.	Diferentemente do ocorrido na produção de derivados fósseis, em que se verificou período de queda na carga de processamento das refinarias, a produção de etanol e biodiesel apresentaram aumento acumulado em relação ao mesmo período do ano anterior, dada a maior inflexibilidade da safra.
30.	A crise decorrente da pandemia da Covid-19 impactou a indústria sucroalcooleira tanto pela redução da demanda por combustíveis para transporte, quanto pela perda de competividade do etanol hidratado frente à redução dos preços da gasolina. A Figura 6 abaixo apresenta o comportamento da demanda do combustível desde os meses iniciais da pandemia, indicando que, embora tenha havido recuperação, a demanda, ao final do último mês de agosto, apresentava redução de 8,6% em relação ao mesmo período do ano anterior.
Figura 6 - Evolução da demanda por etanol hidratado
Fonte: ANP.
31.	Em um primeiro momento, diante das dificuldades do setor, o Governo Federal aventou proposição de aumento da Contribuição de Intervenção no Domínio Econômico (Cide-combustíveis) sobre a gasolina, mas tal medida foi posteriormente descartada.
32.	Ainda no mês de março, a ANP, valendo-se de previsão normativa, reduziu obrigações referentes à formação de estoques de etanol anidro. Posteriormente, por meio da Resolução-ANP 819/2020, adequou, excepcional e exclusivamente para a safra 2020/2021, as obrigações contratuais de aquisição de etanol anidro (a ser adicionado à gasolina) . Tal medida decorreu da queda na demanda por gasolina C, em razão da pandemia da Covid-19.
33.	Além disso, em junho, o BNDES aprovou linha de crédito para financiamento de estocagem de etanol (warrantagem) , com o objetivo de garantir capital de giro para as usinas no momento inicial da safra, quando ele é considerado mais necessário. Em julho, o CNPE publicou a Resolução-CNPE 2/2020, que estabeleceu diretrizes para a ANP regular a comercialização de etanol hidratado diretamente pelos produtores aos polos revendedores.
34.	Apesar das medidas, permanece situação de retração da demanda por esse combustível, o que coloca os produtores em situação delicada nesta safra, uma vez alegarem que a comercialização do produto vem se realizando em níveis de preço abaixo dos custos de produção.
35.	Relativamente ao biodiesel, cabem algumas considerações.
36.	No início da pandemia, a queda inicial da demanda de diesel gerou incertezas sobre seu comportamento para os meses vindouros e trouxe insegurança a produtores e distribuidores, pela necessidade de contratação antecipada de volumes nos leilões bimestrais promovidos pela ANP.
37.	Nesse cenário, o 72º Leilão de Biodiesel realizado em abril, resultou em contratação de volume 9,2% menor que o registrado no leilão anterior, a um preço médio por litro com deságio de 32%.
38.	Com a reversão desse cenário de queda e a concretização da demanda por diesel B em patamar superior ao anteriormente previsto, houve necessidade de realização de um leilão extra, o 74º Leilão de Biodiesel, para atendimento à demanda do mês de junho, sob risco de o volume de biodiesel contratado não ser suficiente para fazer frente à mistura obrigatória ao combustível fóssil.
39.	Ainda assim, em prol da segurança do abastecimento de diesel B, a ANP aprovou, por meio da Resolução-ANP 821/2020, redução excepcional e temporária, durante o período de 16 a 21 de junho de 2020, do percentual de mistura obrigatória do biodiesel ao óleo diesel, dos atuais 12% para 10%.
40.	Ressalta-se que, conforme esclarecido pela ANP (peça 15) , 70% do biodiesel brasileiro é produzido a partir de óleo de soja e a aparente escassez desse produto no mercado brasileiro, dado o momento favorável do mercado e o alto nível de exportação do grão, tem contribuído para redução na oferta de biodiesel nos últimos leilões realizados. 
41.	Ciente dessa situação, a ANP aprovou, em agosto último (Resolução-ANP 824/2020) , nova redução excepcional e temporária do percentual de mistura obrigatória do biodiesel ao óleo diesel de 12% para 10%, a valer em todo bimestre de setembro e outubro de 2020. A medida visou reequilibrar a demanda à oferta projetadas e o 75º Leilão, em andamento, já prevê o novo patamar de mistura. 
42.	Assim, ante todo o exposto nesse tópico e considerando as medidas que vêm sendo empreendidas pelo Governo Federal, sobretudo pela ANP quanto à oferta de biodiesel, não se identifica ponto de atenção relativo à garantia do suprimento de biocombustíveis ao mercado.
CONCLUSÃO
43.	Devido ao maior controle na propagação da doença e ao fato de algumas vacinas que se mostraram eficazes no combate à Covid-19 estarem em estágio avançado de testes, inclusive com previsão de produção em larga escala para o ano de 2021, o cenário macroeconômico mundial dá sinais de otimismo e recuperação com a implementação de regras de flexibilização gradual das medidas de isolamento social em vários países, inclusive no Brasil.
44.	Na indústria do petróleo, os preços têm mostrado recuperação como efeito do aumento da movimentação de pessoas e da retomada de atividades econômicas.
45.	O mercado brasileiro de combustíveis mostra gradual retomada de demanda para os principais combustíveis e o processamento nas refinarias mantém curva ascendente consistente, inclusive superando patamares registrados logo antes do início das medidas de isolamento social adotadas no País.
46.	O abastecimento de GLP P-13, que se revelou crítico no início do afastamento social, encontra-se estabilizado, embora sua demanda permaneça em patamares elevados.
47.	Em relação aos biocombustíveis, destacaram-se as medidas tomadas pelo Governo Federal, notadamente ANP, para amenizar eventuais impactos negativos que possam influenciar no fornecimento de combustíveis, como por exemplo a abertura de linha de crédito para financiamento de estocagem de etanol e reduções temporárias do percentual de mistura de biodiesel no diesel B.
48.	Salienta-se, ainda, que a ANP e o MME vêm, de forma diligente e oportuna, mantendo o monitoramento junto aos agentes do mercado, com vistas a garantir a manutenção dos fluxos de abastecimento ao mercado interno.
49.	Reporta-se, portanto, regularidade no abastecimento de combustíveis no mercado interno, com tendência consistente de equilíbrio, ainda mais considerando o cenário de crescente e paulatino retorno à normalidade.
50.	Desse modo, conclui-se que este acompanhamento cumpriu os objetivos propostos, motivo pelo qual se propõe seu encerramento.
PROPOSTA DE ENCAMINHAMENTO
51.	Ante o exposto e com fundamento no art. 169, inciso V, do Regimento Interno do TCU, submetem-se os autos à consideração superior, propondo o encerramento do presente processo, tendo em vista o cumprimento do objetivo para o qual foi constituído."
É o relatório.

não há

Não atuou.

PLANO ESPECIAL DE ACOMPANHAMENTO DAS AÇÕES DE COMBATE À COVID-19. ACOMPANHAMENTO DO ABASTECIMENTO DE COMBUSTÍVEIS. REGULARIDADE E OPORTUNIDADE DAS AÇÕES EMPREENDIDAS PARA GARANTIR A MANUTENÇÃO DOS FLUXOS DE ABASTECIMENTO AO MERCADO INTERNO. ARQUIVAMENTO.

ACOMPANHAMENTO (ACOM)

Secretaria de Fiscalização de Infraestrutura de Petróleo e Gás Natural (SeinfraPet).

Trata-se de acompanhamento do abastecimento de combustíveis durante o isolamento social provocado pela pandemia da Covid-19 e das medidas adotadas pelo Ministério das Minas e Energias (MME) , pela Agência de Nacional de Petróleo, Gás Natural e Biocombustíveis (ANP) e pela Petróleo Brasileiro S.A. (Petrobras) para garantir a segurança e o fluxo do abastecimento durante esse período.
Este trabalho integra o "Plano Especial de Acompanhamento das Ações de Combate à Covid-19", aprovado pelo Plenário do Tribunal em 8/4/2020.
Conforme apresentado no relatório elaborado pela SeinfraPetróleo, as medidas de isolamento social implementadas em resposta à pandemia da Covid-19 provocaram drástica alteração no perfil da demanda por combustíveis, com reflexos na indústria de biocombustíveis, e resultaram numa situação crítica de risco de desabastecimento.
  Houve súbita redução no consumo de óleo diesel e, principalmente, gasolina e combustível de aviação em razão das restrições de movimentação de pessoas e funcionamento de atividades econômicas, como comércio e indústria. Em sentido contrário, verificou-se grande aumento na demanda por gás de cozinha (GLP P-13) , utilizado no cozimento de alimentos pelas famílias em quarentena.
Para enfrentar a situação, o MME, a ANP e a Petrobras coordenaram esforços para garantir o funcionamento dos serviços de energia, especificamente os de abastecimento de combustíveis.
O MME e ANP instituíram rotinas diárias para acompanhamento e monitoramento da produção de derivados de petróleo e da situação do abastecimento no território nacional a fim de evitar o desabastecimento.
Concomitantemente, a ANP articulou com a Petrobras o aumento da importação de GLP P-13 e a reorganização dos fluxos logísticos internos, com vistas a assegurar o atendimento ao mercado doméstico.
Em relação aos biocombustíveis, foram tomadas medidas para amenizar eventuais prejuízos ao seu fornecimento, tais como a abertura de linha de crédito para financiamento de estoques de etanol e a redução temporária do percentual de mistura de biodiesel no óleo diesel.
As ações empreendidas não exigiram abertura de programas ou ações orçamentárias específicas e foram implementadas no âmbito das atividades rotineiras desempenhadas pelas entidades envolvidas.
A equipe de acompanhamento da SeinfraPetróleo identificou cinco situações relevantes de riscos, que foram ou estão sendo mitigadas pelas ações empreendidas pelo MME, pela ANP e pela Petrobras: desabastecimento pontual de combustíveis, especialmente GLP P-13; deterioração da disponibilidade de caixa da Petrobras, como consequência da redução drástica da demanda por petróleo e derivados; adiamento do cronograma de desinvestimentos das refinarias da Petrobras, devido às restrições para realização de visitas técnicas pelos potenciais investidores; não sustentabilidade da indústria sucroalcooleira em razão da queda na demanda e perda de competitividade do etanol combustível perante a gasolina; e não sustentabilidade da produção de biodiesel devido aos impactos na demanda por óleo diesel.
Nesses termos, concordo com a proposta de encerramento do acompanhamento, sem a necessidade de providências por parte Tribunal, elaborada pela SeinfraPetróleo, que concluiu pela regularidade do abastecimento de combustíveis no mercado interno e que a ANP e o MME desempenharam diligentemente suas ações com vistas a garantir a manutenção dos fluxos de abastecimento de derivados.
Feitas essas considerações, voto por que o Tribunal de Contas da União aprove o acórdão que ora submeto à apreciação deste colegiado.  
TCU, Sala das Sessões Ministro Luciano Brandão Alves de Souza, em 28 de outubro de 2020.
WALTON ALENCAR RODRIGUES 
Relator